【裁判字號】    96,訴,7967
【裁判日期】    970430
【裁判案由】    履行贈與契約等
【裁判全文】
臺灣臺北地方法院民事判決              96年度訴字第7967號
原      告  丁○○
訴訟代理人  王如玄律師
            謝孟璇律師
被      告  己○○
            戊○○
上1人
訴訟代理人  林衍鋒律師
被      告  庚○○原名胡基林.
訴訟代理人  劉敏卿律師
上列當事人間履行贈與契約事件，本院於九十七年四月二十九日
言詞辯論終結，判決如下：
    主  文
被告應將坐落臺北市○○區○○段三小段九十二地號之土地（面
積八百五十六平方公尺，持分一萬分之四百二十）及其上臺北市
大安區○○段○○段六六五建號（即門牌號碼：臺北市○○路○
段二六五巷三十二號二樓，權利範圍全部）、及六九三建號（權
利範圍為一萬分之八十六）之所有權移轉登記與原告。
訴訟費用由被告連帶負擔。
    事實及理由
壹、程序部分：
一、按訴狀送達後，原告不得將原訴變更或追加他訴。但請求之
    基礎事實同一，減縮應受判決事項之聲明者，不在此限，民
    事訴訟法第255 條第1 項第2 、3 款定有明文。本件原告起
    訴時係請求被告先將如主文第1 項所示之房地辦理繼承登記
    後，再移轉與原告所有，惟於97年4 月25日言詞辯論期日已
    更正刪除辦理繼承登記部分，此基礎事實既仍相同，且屬減
    縮應受判決事項之聲明，依前揭規定意旨，應予准許。
貳、實體部分：
一、原告起訴主張：伊與被告皆為訴外人都興梅之繼承人，都興
    梅於生前表示欲將其名下所有，坐落於臺北市○○區○○段
    3 小段92地號之土地（權利範圍：420/10000） 及其上台北
    市○○區○○路4 段265 巷32號2 樓之建物贈與原告，雙方
    就贈與之意思表示合致，贈與契約確已有效成立，契約之債
    務人即應受契約之拘束，本於該贈與契約負有移轉登記之義
    務；被告為都興梅之繼承人，即應同受贈與契約之拘束，履
    行被繼承人所負擔之債務，將系爭房地移轉登記於原告名下
    。被告雖知該贈與契約已成立，卻不遵守契約約定辦理過戶
    ，且原告於96年4 月26日委請律師發函，請求被告戊○○儘
    速辦理過戶事宜，詎料戊○○回函斷然否認都興梅與原告已
    成立贈與契約，更表示若真有贈與契約存在，則以該函之送
    達「以代撤銷贈與契約之意思表示」云云。然民法第408 條
    之撤銷權主體限於贈與人本人，具有專屬性，不得作為繼承
    之標的，故被告並無撤銷權，其無權撤銷都興梅對於原告之
    贈與。又贈與人死亡，贈與契約亦不因之失效，則原告自得
    本於贈與及繼承之法律關係，請求被告將系爭房地移轉於伊
    名下。並聲明：如主文第1 項所示。
二、被告答辯以：
  (一)被告己○○部分：
    伊認諾原告之請求，系爭房地是伊母親要給原告的，伊母親
    生前有表示要將房屋贈與原告，原告怕都興梅沒有安全感，
    所以沒有即時辦理過戶等語。
  (二)被告胡基林、戊○○部分：
  (1)原告主張與都興梅間有贈與契約存在，被告否認之，自應由
    原告就此事實負舉證責任。而原告聲請傳喚之證人丙○○證
    稱其未接受都興梅之委託傳達其贈與之意思表示與原告，亦
    未將原告接受贈與系爭房地之意思告知都興梅，其證詞自不
    能證明原告與都興梅間有贈與合意。另證人壬○○、甲○○
    雖到庭證稱：原告與都興梅間有贈與合意云云，然壬○○於
    原告戊○○與證人通電話之錄音譯文中僅稱：這是都興梅個
    人遺願等語，證人甲○○於電話中則稱：都興梅生前沒有提
    過這件事等語，均與前揭到庭作證之證詞不符，益徵都興梅
    生前未曾與原告就系爭房地達成贈與合意。又證人辛○○、
    乙○○雖均證稱都興梅過世2 、3 天前上午突然吐血，並於
    醫院囑咐系爭房地要贈與原告等情，然此核與證人辛○○之
    電話錄音譯文所述不符，且依證人乙○○之證詞，原告當時
    並不在醫院，亦未曾與都興梅達成贈與合意。原告既不能證
    明其與都興梅間成立贈與契約，其請求自無理由。
  (2)又系爭房地尚未辦理所有權移轉登記，依民法第408 條第1
    項前段規定及立法理由暨學說意旨，被告戊○○自得任意撤
    銷贈與系爭房地之意思表示，又被告戊○○既於96年5 月9
    日委請律師發函代為撤銷贈與系爭房地之意思表示，原告請
    求被告履行贈與契約，洵屬失據。
  (3)並均聲明：原告之訴駁回。
三、本件被告己○○雖於本院言詞辯論時為訴訟標的之認諾，惟
    其認諾係不利益於其餘共同被告，依民事訴訟法第56條第1
    項第1 款之規定對於全體被告不生效力，本院自不得逕依同
    法第384 條之規定為該當事人敗訴之判決，先予敘明。
四、原告起訴主張兩造為都興梅之繼承人，坐落於臺北市○○區
    ○○段3 小段92地號之土地（權利範圍：420/10000） 及其
    上台北市○○區○○路4 段265 巷32號2 樓之建物均為都興
    梅所有；原告曾於96年4 月26日委請律師發函予被告戊○○
    ，請其儘速辦理過戶事宜，被告戊○○則於96年5 月9 日回
    函否認都興梅與原告間已成立贈與契約，並以該函為撤銷贈
    與之意思表示等情，業為兩造所不爭執，且有土地登記簿謄
    本、建物登記謄本、及常青國際法律事務所函、廣和國際法
    律事務所函等在卷可稽（見本院卷第18-27 頁），應堪認定
    為真實。
五、得心證之理由：
    本件原告起訴請求被告履行原告與訴外人都興梅生前所成立
    之贈與契約，然為被告所否認，並以前詞置辯，是本件之爭
    點為：(一)原告與都興梅生前是否有成立贈與契約？(二)若是，
    被告是否得代為撤銷贈與之意思表示？茲判斷如下:
  (一)按稱贈與者，謂當事人約定，一方以自己之財產無償給與他
    方，他方允受之契約。又當事人互相表示意思一致者，無論
    其為明示或默示，契約即為成立，民法第406 條、第153 條
    定有明文，是以只須當事人一方有以財產為無償給與他方之
    要約，經他方承諾者，自足當之，故當事人雙方就贈與契約
    內容意思表示合致者，贈與契約即告成立。又主張契約存在
    者，按諸民事訴訟法第277 條舉證責任原則之規定，自應由
    其就該契約存在之事實負舉證之責。經查，原告主張其與都
    興梅生前就系爭房地有贈與契約存在，業為被告所否認，按
    諸上揭說明，自應由原告負舉證之責。查證人即都興梅生前
    好友壬○○於本院審理中證稱：我認識都興梅四十幾年，她
    在91年、92年間有說要將系爭房地送給她兒子，她講了很多
    次，在92年間，有一次或兩次原告有在場，原告說好，但暫
    時不要講過戶的事，地點在都興梅家，當時甲○○也在場等
    語（見本院卷第43 -44頁），及證人甲○○亦證稱：我認識
    都興梅二十幾年，我住在她家樓上，系爭房地都興梅有說要
    給她兒子（指原告），原告也說好等語（見同卷第45-46 頁
    ），核與被告戊○○提出其與證人壬○○之電話錄音譯文中
    ，證人壬○○亦稱：你媽媽在走之前就已經跟我們講，這房
    子一定要給小弟（指原告）等語（見同卷第91頁），亦屬相
    符，顯見原告於92年間已於都興梅住處內，與都興梅達成贈
    與系爭房地之合意甚明。佐以證人丙○○證稱：我有聽都興
    梅說要將系爭房地送給老三就是原告，她說過2 、3 次，當
    時原告不在場，我事後跟原告講過1 次，他說好，但我沒有
    轉告都興梅等語（同卷第42頁），證人丙○○雖未親眼見聞
    原告與都興梅就系爭房地成立贈與契約，然由此可證都興梅
    生前確有將系爭房地贈與原告之意思無訛；再參諸證人乙○○證稱：都興梅說系爭房地要給原告，因為原告說先不要過
    戶，怕過戶她的病情會沒有希望，都興梅講過好幾次，原告
    也有答應，都興梅私底下也跟我講過好幾次，她往生前幾天
    還有講，當時被告己○○、原告、被告胡基林、辛○○及我
    都在場，地點在醫院，大約早上9 、10時左右等語（見同卷
    第77頁）；核與證人辛○○所證稱：系爭房地都興梅說要給
    原告，原告說現在先不要辦過戶，以後再說，因為原告怕都
    興梅出院後連房子都沒有得住，沒有寄託。都興梅在過世2
    、3 天前，她突然吐血，都興梅覺得時間沒有多少，就把原
    告、被告己○○、胡基林叫到床前，大家都到了之後，她說
    她保險櫃有珠寶要如何處理，也有提到系爭房屋要給原告，
    原告也有答應，當時我跟乙○○也在場等語（見同卷第78頁
    ），大致相符，由此益徵原告與都興梅確有成立贈與系爭房
    地之契約甚明。至被告提出證人辛○○之電話錄音譯文，證
    人史玉真雖曾於電話中向被告戊○○聲稱：妳媽媽沒有提過
    ，實在沒有提過云云，證人辛○○亦聲稱：妳媽媽在醫院都
    沒講，到最後都沒講，她很怕談這種事情云云（見同卷第84
    頁背面），然證人辛○○作證時則證稱：都興梅很怕被告戊○○知道，所以我才這樣講等語，衡情被告戊○○與證人甲○○、辛○○通電話時，渠等為避免被告戊○○之追問或引
    發不必要之爭辯，縱於陳述中有所敷衍或隱匿，亦核與情理
    無違。且參諸證人壬○○、甲○○、辛○○、乙○○、丙○○等人均為都興梅生前之好友，且與兩造並無利害關係或任
    何宿怨、嫌隙，實無偏袒原告之必要，是證人壬○○等人之
    證詞應尚屬中立可採，被告所辯，不足採信。又被告雖以：
    依據都興梅生前之護理紀錄，其於去世前幾天並無吐血之情
    形，而於92年9 月3 日上午亦僅有出血之記載，故證人所言
    都興梅有吐血之證詞不實在云云置辯，並提出台北榮民總醫
    院護理病程紀錄1 份為證（見本院卷第220 至226 頁），然
    矧之原告提出之護理資料上僅記載92年9 月3 日上午7 時、
    及下午1 時都興梅住院之病程，並未逐一記錄當日發生之一
    切狀況，尚難以此逕認都興梅於去世前並無吐血之症狀，且
    矧之證人辛○○所為之上開證詞，尚提及都興梅於去世前曾
    交代其保險櫃珠寶如何處理乙節，核與被告戊○○與壬○○
    於錄音譯文中所自陳：我回去奔喪以後，我們的喪禮以後，
    丁○○、于再思把保險箱的東西都拿出來分了一下，大家、
    三三（指胡基林）也有，我也有等語，亦屬相符，而苟非辛○○曾親聞都興梅指示分配遺產之事，其又豈會知悉都興梅
    於保險櫃內有放置珠寶，是上開護理記錄尚不足以否定證人
    辛○○、乙○○證詞之真實性，併此敘明。
  (二)按贈與之撤銷權，因受贈人之死亡而消滅。又受贈人因故意
    不法之行為，致贈與人死亡或妨礙其為贈與之撤銷者，贈與
    人之繼承人，得撤銷其贈與，民法第420 條、417 條前段分
    別定有明文。本件訴外人都興梅於生前已將系爭房地無償贈
    與原告，而贈與人都興梅已死亡，為兩造所不爭執，則依前
    開規定，除有受贈人因故意不法之行為，致贈與人死亡或妨
    礙其為贈與之撤銷之情事者外，贈與之撤銷權業已消滅。是
    被告戊○○主張其得代被繼承人行使撤銷權，實於法無據。
六、綜上所述，都興梅既已於生前基於自由意志，同意將上開土
    地建物均贈予原告，並與原告口頭成立贈與契約，則都興梅
    基於贈與契約所負應將系爭土地建物辦理移轉登記或交付予
    原告之義務，自應由其全體繼承人即兩造等人繼承之。原告
    本於其與都興梅間生前之贈與契約關係，請求被告將如主文
    第1 項所示之系爭房地移轉登記與原告所有，為有理由，應
    予准許。
七、本件事證已臻明確，兩造其餘攻擊防禦方法及證據，經本院
    斟酌後，認為均不足以影響判決之結果，爰不一一論駁，併
    此敘明。
八、據上論結，原告之訴為有理由，依民事訴訟法第85條第2項
    ，判決如主文。
中    華    民    國    97    年    4    月    30    日
                  民事第五庭 法  官  吳佳薇
如對本判決上訴，須於判決送達後20日內向本院提出上訴狀
以上正本係照原本作成。
中    華    民    國    97    年    4    月    30    日
                             書記官  許博為


司法院資訊處製作；財團法人民間司法改革基金會備份。
